臺灣高等法院刑事判決
111年度上訴字第579號
上  訴  人  臺灣宜蘭地方檢察署檢察官
被      告  賴寶伶

上列上訴人因被告詐欺等案件，不服臺灣宜蘭地方法院110年度
訴字第331號，中華民國110年12月29日第一審判決（起訴案號：
臺灣宜蘭地方檢察署110年度偵字第295、5931號），提起上訴，
本院判決如下：
    主  文
原判決撤銷。
賴寶伶犯如附表編號1、2所示之罪，各處該附表編號「本院判決
處刑」欄所示之刑。應執行有期徒刑玖月，併科罰金新臺幣伍萬
元，罰金如易服勞役，以新臺幣壹仟元折算壹日。
未扣案之犯罪所得新臺幣參萬壹仟元沒收，於全部或一部不能沒
收或不宜執行沒收時，追徵其價額。
    犯罪事實
一、賴寶伶依其生活經驗，知悉申請金融帳戶並無特殊資格限制
    ，且使用人頭帳戶遂行詐欺犯罪，藉以逃避追查之犯罪型態
    所在多有，倘提供帳號予身分不明之人，並依對方指示提領
    匯入款項，可能係參與詐欺取財，且遮斷資金流動軌跡，以
    掩飾、隱匿特定犯罪所得，因貪圖不法報酬，竟仍容任該結
    果之發生，與真實姓名年籍不詳、使用「Weisheng enlai」
    或「LE」等代號之成年人（下稱「Weisheng enlai」）共同
    基於詐欺取財及洗錢之不確定故意（無證據證明賴寶伶知悉
    為3人以上共同犯之），於民國109年6月1日前，將不知情之
    其子江佳豪（經檢察官為不起訴處分在案）設於兆豐商業銀
    行000-00000000000號帳戶（下稱兆豐銀行帳戶）及中國信
    託商業銀行000-000000000000號帳戶（下稱中信銀行帳戶）
    之帳號提供予「Weisheng enlai」，嗣分別為下列行為：
　㈠由「Weisheng enlai」或其同夥以LINE等通訊軟體與謝雲珠
    攀談，佯稱要借錢周轉云云，致謝雲珠陷於錯誤，於109年6
    月1日下午2時28分許，匯款新臺幣（下同）30萬元至上開兆
    豐銀行帳戶，賴寶伶再依「Weisheng enlai」之指示，於10
    9年6月1日至3日間，接續提領該筆30萬元，交給「Weisheng
     enlai」，以製造金流斷點，使司法機關難以溯源追查，而
    掩飾、隱匿犯罪所得。
　㈡由「Weisheng enlai」或其同夥以INSTAGRAM等通訊軟體與黃
    靖雯攀談，佯稱要從國外寄交財產予黃靖雯保管，須支付通
    關費用云云，致黃靖雯陷於錯誤，於109年9月19日晚間8時2
    8分至翌(20)日凌晨3時15分間，接續轉帳3萬元、3萬元、3
    萬元、3萬元、3萬元、5257元（合計15萬5275元）至上開中
    信銀行帳戶，賴寶伶再依「Weisheng enlai」指示，於109
    年9月20日及21日，接續提領該筆15萬5275元，交給「Weish
    eng enlai」，以製造金流斷點，使司法機關難以溯源追查
    ，而掩飾、隱匿犯罪所得。
　　賴寶伶因上開行為，總共獲得「Weisheng enlai」所提供之
    報酬3萬1千元。嗣因謝雲珠、黃靖雯察覺受騙，報警處理，
    為警循線查悉上情。
二、案經謝雲珠訴由新竹市警察局第一分局及黃靖雯訴由宜蘭縣
    政府警察局宜蘭分局報請臺灣宜蘭地方檢察署檢察官偵查起
    訴。
　　理  由
壹、證據能力
　　本院認定犯罪事實所憑之供述證據，檢察官、被告賴寶伶於
    本院準備程序均同意作為證據，經本院審酌各該陳述作成時
    之情況，亦認為適當，而其他非供述證據之取得程序，並無
    違法或不當，因認均有證據能力。
貳、實體方面
一、認定犯罪事實所憑之證據及理由
　　㈠訊據被告對於前述提供帳號及提領款項之事實，固坦承不
      諱，惟矢口否認有何詐欺取財及洗錢之犯行，辯稱：我提
      供帳號是為了幫「Weisheng enlai」從事比特幣交易，在
      收到告訴人謝雲珠匯入的款項後，亦有打電話與謝雲珠確
      認是否進行比特幣交易，並無犯罪故意等語。
　　㈡經查：
　　　⒈被告將其子江佳豪名下、由其所使用兆豐銀行帳戶及中
        信銀行帳戶之帳號提供予「Weisheng enlai」；告訴人
        謝雲珠因遭不詳之人以上述手法詐騙，致陷於錯誤，於
        109年6月1日下午2時28分許匯款30萬元至兆豐銀行帳戶
        ，經被告於6月1日至3日接續提領一空；告訴人黃靖雯
        因遭不詳之人以上述手法詐騙，致陷於錯誤，於109年9
        月19日晚間8時28分至翌(20)日凌晨3時15分間接續轉帳
        3萬元、3萬元、3萬元、3萬元、3萬元、5257元（合計1
        5萬5275元）至中信銀行帳戶，經被告於9月20日及21日
        接續提領一空等情，業據被告坦承不諱（見本院卷第15
        1頁），核與證人即告訴人謝雲珠（見偵295卷第20至23
        頁）、黃靖雯之指訴情節（見偵3605卷第5至8頁）相合
        ，且有證人江佳豪之證述（見偵295卷第124至125頁）
        可參；此外，並有告訴人謝雲珠之匯款申請書（見偵29
        5卷第12頁）、兆豐銀行客戶往來交易明細表（見偵295
        卷第15頁反面）、行動通訊畫面擷圖（見偵295卷第30
        至58頁）、受理各類案件紀錄表、受理刑事案件報案三
        聯單（見偵295卷第65至66頁）；及告訴人黃靖雯之轉
        帳交易明細表（見偵3605卷第20頁）、中信銀行開戶資
        料及存款交易明細（見偵3605卷第14至15頁）、行動通
        訊畫面擷圖及對話紀錄（見偵3605卷第21至45頁）、受
        理詐騙帳戶通報警示簡便格式表、金融機構聯防機制通
        報單、受理各類案件紀錄表、受理刑事案報案三聯單、
        反詐騙諮詢專線紀錄表（見偵3605卷第46至53頁）在卷
        可稽。
　　　⒉按金融帳戶涉及個人財產信用，具有強烈的屬人性，且
        申請金融帳戶並無特殊資格限制，一般人不會蒐集使用
        不熟識者之帳戶收取款項；又利用他人帳戶從事詐欺犯
        罪、收受及移轉詐得贓款以掩飾或隱匿犯罪、避免檢警
        查緝者，經常為媒體所報導披露，乃依一般社會生活之
        通常經驗即可輕易預見。被告為成年人，受有高中肄業
        的教育程度，且有在中藥店及早餐店上班的工作經驗（
        見偵295卷第127頁），對於上情自應知之甚明。參以被
        告自承確實知悉金融帳戶為個人信用表徵，且將帳戶資
        料提供他人致無法查證金流來源者，可能涉犯詐欺、洗
        錢等語（見偵295卷第7頁）；且前於108年9月間，即曾
        因提供帳戶予不詳之人，涉犯詐欺及洗錢等罪嫌，經檢
        警偵辦後，由臺灣宜蘭地方檢察署檢察官於109年5月25
        日以109年度偵字第421號提起公訴，嗣經臺灣宜蘭地方
        法院以109年度訴字第237號判處罪刑確定，有該案起訴
        書、刑事判決（見偵295卷第134至141頁）及本院被告
        前案紀錄表可稽，益徵其對於上開身分不明之人向其蒐
        集帳號，且要求其配合提領匯入款項，可能是將其所提
        供帳號之金融帳戶，作為詐欺取財之人頭帳戶，確有預
        見。詎被告在不知對方真實身分、住址或營業處所之情
        形下，仍願提供上開帳號，且依對方指示提領匯入款項
        ，而容任對方可以不暴露真實身分，使用其所提供帳號
        之金融帳戶進出款項，其主觀上顯已認識該帳戶可能遭
        人作為收受、移轉詐欺所得使用，且該他人使用後會產
        生遮斷資金流動軌跡以逃避國家追訴、處罰之效果，縱
        不具直接故意，其主觀上有詐欺取財及洗錢之不確定故
        意甚明。
　　　⒊雖被告辯稱其提供帳號，是為了幫「Weisheng enlai」
        從事比特幣交易云云。惟被告供稱其是在案發前不久，
        於109年3、4月間才在「微信」網路聊天室認識「Weish
        eng enlai」，且不知該人之真實姓名及年籍資料（見
        偵295卷第6頁、126頁反面），雙方顯非熟識，難認有
        何互信基礎可言。而一般人從事比特幣（Bitcoin）交
        易，可透過國內外各種交易平台(如BitoPro《幣託》、Ma
        iCoin等），非屬難事，且進場時機涉及幣值及匯率高
        低，被告稱其僅係下載使用幣託APP進行小額交易（見
        本院卷第151至152頁），亦非專業投資者，倘僅是單純
        從事比特幣交易，實無大費周章匯至被告提供之帳戶，
        並委由被告代為操作之可能。參諸卷附相關交易明細及
        網路列印資料，被告於109年6月1日下午4時6分至同年
        月3日下午1時26分間，將告訴人謝雲珠匯入30萬元提領
        一空（見偵295卷第15頁反面）後，固於109年6月2日至
        5日間有8筆比特幣交易紀錄，但每筆交易數量均不足0.
        1枚（見偵3605卷第77至78、95至97頁），對照當時幣
        值及匯率（見偵295卷第79頁），難認交易金額與提領
        金額相符；又被告於109年6月20日及21日將告訴人黃靖
        雯轉入15萬5275元提領一空（見偵3605卷第15頁）後，
        固有10筆比特幣交易紀錄，然其中1筆交易數量約0.3枚
        ，其餘9筆均不足0.1枚（見偵3605卷第73至74頁），且
        被告供稱其提領告訴人黃靖雯轉入款項後，尚未實際從
        事該筆款項所預定進行的交易，而是拿去購買與其他人
        約定的交易等語（見本院卷第62至63頁），亦難認上開
        比特幣交易與本案有何關聯。綜上，因認被告上開所辯
        幫身分不詳之人從事比特幣交易云云，核屬無據，並與
        卷證不合，顯係卸責之詞，無可採信。
　　　⒋至於被告曾撥打電話詢問告訴人謝雲珠是否進行比特幣
        交易，固據謝雲珠證述在卷（見原審卷第67至68頁）。
        惟被告是在將告訴人謝雲珠所匯入之30萬元提領一空後
        ，始於109年6月3日下午6時11分、同年月6日中午12時5
        4分致電謝雲珠，且通話時間分別僅有36秒、49秒等情
        ，有通話紀錄可稽（見偵3605卷第104至105頁）；又被
        告所謂幫「Weisheng enlai」從事比特幣交易云云，為
        卸責之詞，難認與事實相符，亦見前述，自難僅憑其在
        提款後撥打電話與告訴人謝雲珠短暫通話，佯稱進行比
        特幣交易，及謝雲珠因當時尚未察覺受騙，誤為表示同
        意，即遽為有利被告之認定。是被告徒以前詞，主張其
        無犯罪故意云云，亦無可採。
　　㈢本案事證明確，被告犯行堪予認定。
二、論罪
　㈠被告行為之法律評價
　　洗錢防制法於106年6月28日修正生效，修正前該法第1條揭
    櫫立法目的為「防制洗錢，追查重大犯罪」，而本次修法後
    修正為「為防制洗錢，打擊犯罪，健全防制洗錢體系，穩定
    金融秩序，促進金流之透明，強化國際合作」，其立法目的
    及保護法益，已自單純國家對重大（特定）犯罪之追訴及處
    罰，擴增至防制洗錢體系之健全、金融秩序之穩定及透明金
    流軌跡之建置。至於洗錢犯罪本質在於影響合法資本市場並
    阻撓偵查，且洗錢之行為包含處置（即將犯罪所得直接予以
    處理）、多層化（即為使偵查機關難以追查金流狀況，以迂
    迴層轉、化整為零之多層化包裝方式，掩飾或隱匿特定犯罪
    所得）及整合（即收受、持有或使用他人犯罪所得，使該犯
    罪所得披上合法之外衣，回歸正常金融體系）等各階段行為
    ，其模式不祗一端，故為澈底打擊洗錢犯罪，新法乃參照相
    關國際標準建議及公約之洗錢行為定義，將洗錢行為之處置
    、多層化及整合等各階段，全部納為洗錢行為，而於新法第
    2條規定：「本法所稱洗錢，指下列行為：一、意圖掩飾或
    隱匿特定犯罪所得來源，或使他人逃避刑事追訴，而移轉或
    變更特定犯罪所得。二、掩飾或隱匿特定犯罪所得之本質、
    來源、去向、所在、所有權、處分權或其他權益者。三、收
    受、持有或使用他人之特定犯罪所得」，以求與國際規範接
    軌。從而，行為人對於特定犯罪所得，基於洗錢之犯意，參
    與整體洗錢過程中任一環節之處置、分層化或整合行為，致
    生新法所保護法益之危險者，即應屬新法所欲禁絕之洗錢行
    為，至該行為是否已使特定犯罪所得轉換成合法來源之財產
    ，則非所問。本案所涉詐欺罪，為洗錢防制法第3條第1款所
    稱之特定犯罪，觀其犯罪手法，係由「Weisheng enlai」或
    其同夥實施詐術，詐騙告訴人轉匯款項至被告所提供之帳戶
    ，再指示被告予以提領，並將贓款交予「Weisheng enlai」
    ，藉此迂迴層轉方式，目的顯在製造金流斷點，使司法機關
    難以溯源追查，而掩飾、隱匿犯罪所得，自屬洗錢行為。
　㈡罪名、共同正犯
　　核被告所為，係犯刑法第339條第1項之詐欺取財罪及洗錢防
    制法第14條第1項之一般洗錢罪。就上開犯行，其與真實姓
    名年籍不詳、使用「Weisheng enlai」等代號之成年人間，
    有犯意聯絡及行為分擔，為共同正犯。
　㈢變更法條
　　起訴書固以本案除被告及「Weisheng enlai」外，另有共犯
    「LE」、「劉佳琪」，認被告係犯刑法第339條之4第1項第2
    款之3人以上共同詐欺取財罪等語。惟查，被告於警偵時固
    稱其將永豐銀行帳號提供予「Weisheng enlai」，另將中信
    銀行帳號提供予「LE」（見偵295卷第5頁反面、127頁反面
    ）；然於本院準備程序陳明上開2個帳號均是提供予同一人
    「Weisheng enlai」（見本院卷第62頁）。且被告與對方僅
    係透過行動通訊聯繫，並未謀面，亦不曾提及「Weisheng e
    nlai」、「LE」在同一次詐財或洗錢過程中，有分別對其下
    達指令，或分擔實行不同內部分工等情形，縱對方曾使用「
    LE」代號，顯不能排除與「Weisheng enlai」為同一人之可
    能性，依罪證有疑、利於被告原則，應認「Weisheng enlai
    」、「LE」為同一人所使用之不同代號。至於「劉佳琪」（
    被告在偵訊時稱「李佳琪」，見偵295卷第127頁反面），被
    告或稱曾與該人面交購買比特幣（見偵295卷第8頁、127頁
    反面）；或稱沒有向該人購買比特幣等語（見原審卷第42頁
    ），供述前後不一，已難憑採，況其所辯提領本案告訴人匯
    入之領款項是為了從事比特幣交易云云，與事實不合，已見
    前述，亦難認其交易比特幣與本案有何關聯，尚無從依憑被
    告上開辯詞，遽認另有第三人共同參與本案犯罪。此外，復
    無證據足認被告主觀上知悉對方隸屬於全部成員3人以上之
    詐欺集團，自不足以認定被告涉犯3人以上共同詐欺取財，
    然就加重詐欺與普通詐欺部分，二者社會基本事實相同，爰
    於踐行告知程序後，變更此部分起訴法條。
　㈣罪數
　　被告參與對告訴人謝雲珠、黃靖雯實行詐欺取財、洗錢犯行
    ，每次在密集時間內，以相同手法，使告訴人黃靖雯先後數
    次轉帳，並由被告先後數次提領款項，分別侵害同一法益，
    各舉動之獨立性極為薄弱，依一般社會健全觀念難以強行分
    開，應分別評價為包括之一行為，均屬接續犯。其每次所犯
    詐欺取財、洗錢罪，在自然意義上雖非完全一致，然係基於
    同一犯罪計畫，且行為間有局部重疊關係，為避免過度評價
    ，認均屬一行為觸犯數罪名之想像競合犯，依刑法第55條規
    定，各從一重以一般洗錢罪處斷。所犯上開2罪（犯罪事實
    一㈠、㈡各成立1罪），犯意各別，行為互殊，應分論併罰。
三、撤銷改判之理由及科刑
　㈠原審未詳為勾稽審認，逕以被告撥打電話予謝雲珠，及其提
    供之帳戶有其他款項匯入，遽認被告並未預見其依身分不明
    者之指示提領款項並交付之，可能涉及詐欺取財及洗錢罪嫌
    ，而為被告無罪之判決，容有未洽。檢察官執此指摘原判決
    不當，提起本件上訴，為有理由，自應由本院予以撤銷改判
    。
　㈡爰以行為人之責任為基礎，審酌被告之素行、其犯罪之動機
    、目的、分工情形、參與程度、詐騙金額、對於告訴人所生
    損害、迄未與告訴人成立和解、亦未賠償損害，兼衡其教育
    程度、工作收入情形、家庭生活狀況（見本院卷153頁）等
    一切情狀，分別量處如附表編號1、2「本院判決」欄所示之
    刑，及諭知罰金如易服勞役之折算標準。並考量被告所犯上
    開2罪，其罪名相同，手法亦相近，犯罪時間相隔數月，被
    害人為不同2人等情，予以綜合整體評價，並考量法律目的
    、法律秩序理念，及告訴人黃靖雯之意見（見本院卷第65、
    153頁），酌定其應執行刑為有期徒刑9月，及諭知罰金如易
    服勞役之折算標準。被告曾於5年內因故意犯罪受有期徒刑
    之宣告，有本院被告前案紀錄表可稽，核與刑法第74條第1
    項所定緩刑要件不合，且本案亦無以暫不執行為適當之情形
    ，無從宣告緩刑，被告請求宣告緩刑（見本院卷第153頁）
    ，難認有據。又本案所諭知之宣告刑及執行刑，固不得易科
    罰金，惟得依刑法第41條第3項、第8項規定易服社會勞動，
    附此敘明。
四、沒收
　　被告提供帳號予「Weisheng enlai」，且依指示提領款項並
    交付，獲有3萬1千元報酬，業據其供明在卷（見偵295卷第8
    頁反面）。嗣被告於審理中改以幫忙購買比特幣沒有賺錢，
    或尚未購買比特幣，主張未獲報酬云云（見原審卷第42頁、
    本院卷第103頁），難認可採。上開3萬1千元報酬，為本案
    被告支配持有之犯罪所得，雖未扣案，惟未實際合法發還被
    害人，且無刑法第38條之2第2項所定過苛等情事，爰依刑法
    第38條之1第1項前段規定宣告沒收，並依同條第3項規定諭
    知於全部或一部不能沒收或不宜執行沒收時，追徵其價額。
    至於被告提及曾向「劉佳琪」或「李佳琪」購買比特幣部分
    ，難認與本案有何關聯性，已見前述，所稱交易10萬元抽取
    0.07枚比特幣云云（見偵295卷第127頁反面），亦難據為本
    案犯罪所得之認定，併予敘明。
據上論斷，應依刑事訴訟法第369條第1項前段、第364條、第299
 條第1項前段，判決如主文。
本案經檢察官吳舜弼提起公訴，檢察官張學翰提起上訴，檢察官
董怡臻到庭執行職務。
中　　華　　民　　國　　111 　年　　7 　　月　　14　　日
              　　刑事第六庭    審判長法　官  劉方慈
                                      法　官  許曉微
                                      法　官  朱嘉川
以上正本證明與原本無異。
如不服本判決，應於收受送達後20日內向本院提出上訴書狀，其
未敘述上訴之理由者並得於提起上訴後20日內向本院補提理由書
（均須按他造當事人之人數附繕本）「切勿逕送上級法院」。
                                      書記官  尤朝松
中　　華　　民　　國　　111 　年　　7 　　月　　15　　日
附錄本案論罪科刑法條全文　　
洗錢防制法第14條
有第二條各款所列洗錢行為者，處7年以下有期徒刑，併科新臺
幣5百萬元以下罰金。
前項之未遂犯罰之。
前二項情形，不得科以超過其特定犯罪所定最重本刑之刑。
中華民國刑法第339條
意圖為自己或第三人不法之所有，以詐術使人將本人或第三人之
物交付者，處5年以下有期徒刑、拘役或科或併科50萬元以下罰
金。
以前項方法得財產上不法之利益或使第三人得之者，亦同。
前二項之未遂犯罰之。

附表：
編號 犯罪事實 本院判決處刑 1 犯罪事實一、㈠ 賴寶伶共同犯洗錢防制法第十四條第一項之洗錢罪，處有期徒刑陸月，併科罰金新臺幣參萬元，罰金如易服勞役，以新臺幣壹仟元折算壹日。 2 犯罪事實一、㈡ 賴寶伶共同犯洗錢防制法第十四條第一項之洗錢罪，處有期徒刑伍月，併科罰金新臺幣參萬元，罰金如易服勞役，以新臺幣壹仟元折算壹日。